ACORDAO-COMPLETO-2574121

ACÓRDÃO 1419/2023 ATA 3/2023 - SEGUNDA CÂMARA

VISTOS, relatados e discutidos estes autos referentes à Tomada de Contas Especial instaurada pelo Ministério do Turismo (MTur) em desfavor da Sra. Cleide Maria de Souza Oliveira, então prefeita de Pesqueira/PE (gestão 2009/2012) , diante da impugnação dos dispêndios referentes à execução do Convênio 394/2009.
ACORDAM os Ministros do Tribunal de Contas da União, reunidos em sessão da 2ª Câmara, ante as razões expostas pelo Relator, em: 
9.1. arquivar a presente TCE, ante a ocorrência da prescrição, nos termos dos arts. 8º, caput, e 11 da Resolução/TCU 344/2022;
9.2. dar ciência deste acórdão à responsável e ao Ministério do Turismo.

Tomada de Contas Especial instaurada pelo Ministério do Turismo (MTur) em desfavor da Sra. Cleide Maria de Souza Oliveira, então prefeita de Pesqueira  PE (gestão 2009/2012), diante da impugnação dos dispêndios referentes à execução do Convênio 394/2009.

Segunda Câmara

Município de Pesqueira/PE.

3. Responsável: Cleide Maria de Souza Oliveira (XXX.423.164-XX).

13.1. Ministros presentes: Vital do Rêgo (Presidente), Augusto Nardes e Antonio Anastasia.
13.2. Ministro-Substituto convocado: Marcos Bemquerer Costa (Relator).

MARCOS BEMQUERER

Adoto como parte deste Relatório, com pequenos ajustes de forma, a instrução produzida no âmbito da Unidade de Auditoria Especializada em Tomada de Contas Especial - AudTCE (peça 59) :
 "1.	Trata-se de Tomada de Contas Especial instaurada pelo Ministério do Turismo (MTur) , em desfavor da Sra. Cleide Maria de Souza Oliveira, CPF XXX.423.164-XX, prefeita do município de Pesqueira (PE) na gestão 2009-2012, em razão da impugnação total das despesas do Convênio 394/2009 - Siconv 703614 (peça 1, p. 37-54) , firmado entre o Ministério e o município, e que tinha por objeto apoiar a realização da 'Festa de São João', em razão de irregularidade na execução física e financeira do objeto pactuado.
HISTÓRICO	
2.	O convênio foi firmado no valor de R$ 110.000,00, sendo R$ 100.000,00 à conta do concedente e R$ 10.000,00 referentes à contrapartida do convenente. Teve vigência de 9/6/2009 a 23/10/2009, com mais trinta dias para a apresentação da prestação de contas. Os recursos foram liberados por meio da Ordem Bancária 2009OB801295, de 8/9/2009 (peça 1, p. 59) . O crédito na conta específica ocorreu no dia 10/9/2009 (peça 8, p. 131) .
3.	A prestação de contas e complementações enviadas por meio dos Ofícios 605/2009, 449/2010 e 121/2014 (peça 1, p. 69, 87 e 111) foram analisadas por meio dos Pareceres Técnicos 36/2010, 1052/2013 e da Nota Técnica 61/2014 (peça 1, p. 71-77, 89-91 e 97-102, respectivamente) .
4.	O fundamento para a instauração da Tomada de Contas Especial, conforme apontado no Parecer Técnico 1052/2013 e Nota Técnica 61/2014 (peça 1, p. 89-91 e 97-102) , foi a verificação de das seguintes irregularidades:
	- não encaminhamento de: documentação comprobatória da realização dos itens referentes à infraestrutura de cervejaria coberta; contratação das atrações musicais, Santanna e Maciel Melo; inserção de mídia em TV de abrangência local; declaração ou comprovação de realização do vídeo institucional; e declaração da Convenente acerca da gratuidade ou não do evento;
	- não apresentação de contrato de exclusividade que justificasse a contratação de artistas por inexigibilidade, tendo em vista o posicionamento do TCU no Acórdão 96/2008-TCU-Plenário;
	- utilização indevida da modalidade licitatória Convite para a contratação de serviços considerados bens comuns, em detrimento da Lei 10.520/2002 e do Decreto 5.504/2005.
5.	Por meio do Ofício 249/2014/CGCV/SPOA/DGI/SE/MTur (peça 1, p. 107) , o Ministério do Turismo notificou a responsável da reprovação da prestação de contas, requerendo a devolução dos recursos.
6.	Diante do não saneamento das irregularidades apontadas e da não devolução dos recursos, instaurou-se a Tomada de Contas Especial. No Relatório de Tomada de Contas Especial 653/2014 (peça 1, p. 130-134) , conclui-se que o prejuízo importaria no valor total dos recursos repassados, imputando-se a responsabilidade à Sra. Cleide Maria de Souza Oliveira, prefeita do município de Pesqueira (PE) na gestão 2009-2012, uma vez que foi a gestora do convênio.
7.	O Relatório de Auditoria 705/2015 da Controladoria Geral da União (peça 1, p. 154-156) também chegou às mesmas conclusões. Após serem emitidos o Certificado de Auditoria, o Parecer do Dirigente e o Pronunciamento Ministerial (peça 1, p. 158, 159 e 164) , o processo foi remetido a esse Tribunal.
8.	A instrução constante da peça 4 propôs a realização de diligência ao Ministério do Turismo, a fim de que o referido órgão encaminhasse a esta Secretaria de Controle Externo os documentos relativos à prestação de contas do Convênio 394/2009 - Siafi 703614, apresentados àquele Ministério pela Sra. Cleide Maria de Souza Oliveira.
9.	A referida diligência foi acatada pelo titular da 2ª Divisão Técnica e pelo titular da Unidade Técnica, sendo procedida por meio do Ofício 839/2016-TCU/Secex-PE, de 14/6/2016 (peça 6) , cuja ciência ocorreu no dia 23/6/2016, conforme AR constante à peça 7. 
10.	Em resposta ao ofício de diligência supramencionado, o Ministério do Turismo encaminhou a esta Secretaria de Controle Externo os documentos constantes às peças 8, 9 e 10.
11.	Na instrução de peça 12, propôs-se realizar a citação da responsável. A citação proposta (peça 12) ocorreu mediante o Ofício 0282/2017-TCU/SECEX-PE, de 14/3/2017, AR de peça 16, e, em resposta ao referido ofício citatório, foi enviada a documentação de peças 25, 26 e 27, referente às alegações de defesa da responsável, Sra. Cleide Maria de Souza Oliveira. A citação foi realizada nos moldes transcritos abaixo:
'PROPOSTA DE ENCAMINHAMENTO
30.	Diante do exposto, submetem-se os autos à consideração superior, propondo:
a) realizar a citação da Sra. Cleide Maria de Souza Oliveira, CPF XXX.423.164-XX, ex-prefeita do município de Pesqueira (PE) , na gestão 2009-2012, com fundamento nos arts. 10, § 1º, e 12, incisos I e II, da Lei 8.443/1992 c/c o art. 202, incisos I e II, do RI/TCU, para que, no prazo de quinze dias, apresente alegações de defesa e/ou recolha aos cofres do Tesouro Nacional a quantia abaixo indicada, atualizada monetariamente a partir da respectiva data até o efetivo recolhimento, na forma da legislação em vigor, abatendo-se, na ocasião, a quantia de R$ 5.095,14, ressarcida em 19/11/2009 (peça 8, p. 82) , tendo em vista a ocorrência mencionada a seguir:
Ocorrência: não comprovação da boa e regular aplicação dos recursos repassados pelo Convênio 394/2009 - Siafi 703614, celebrado entre o Ministério do Turismo e a Prefeitura Municipal de Palmares (PE) , que tinha como objeto apoiar a implementação do Projeto 'Festa de São João'.
	Valor (R$)	Data
	100.000,00	10/9/2009
	O valor atualizado do débito até 23/2/2017 é de R$ 152.822,91
Responsável: Sra. Cleide Maria de Souza Oliveira, CPF XXX.423.164-XX, ex-prefeita de Palmares (PE) , na Gestão 2009-2012.
Condutas:
a) não apresentar documentos que comprovassem a realização dos itens referentes à infraestrutura de cervejaria coberta; contratação das atrações musicais Santanna e Maciel Melo; inserção de mídia em TV de abrangência local; declaração ou comprovação de realização do vídeo institucional; e declaração da Convenente acerca da gratuidade ou não do evento, descumprindo-se o art. 93 do Decreto-Lei 200/1967, os arts. 62 e 63 da Lei 4.320/1964, e o inciso II do § 2º do art. 50 da Portaria Interministerial 127/2008;
b) não apresentar os contratos de exclusividade que justificasse a contratação de artistas por inexigibilidade, tendo em vista o posicionamento do TCU no Acórdão 96/2008-TCU-Plenário;
c) não apresentar notas fiscais e recibos emitidos em nome das bandas e assinadas por seus representantes legais ou pelos seus empresários exclusivo, sendo essa representação ou exclusividade registrada em cartório, o que impede o estabelecimento do nexo causal entre as despesas efetuadas com os recursos recebidos e a execução financeira do objeto, conforme Plano de Trabalho, que consistiria no efetivo pagamento à banda que deveria se apresentar no evento, descumprindo-se o art. 63 da Lei 4.320/1964, art. 93 do Decreto Lei 200/1967, inciso II do § 2º do art. 50 da Portaria Interministerial 127/2008 e Parágrafo Primeiro da Cláusula Sétima do Termo de Convênio;
d) apresentar notas fiscais sem a atesto dos serviços prestados, comprometendo a regular liquidação da despesa, o que está em desacordo ao disposto no art. 63 da Lei 4.320/1964.
Evidências: Parecer Técnico 1052/2013 e Nota Técnica 61/2014 (peça 1, p. 89-91 e 97-102) ; Processo Licitatório 61/2009 - Inexigibilidade de Licitação 10/2009 (peça 8, p. 51-53) ; Contratos de Exclusividade (peça 8, p. 54-55) ; Notas Fiscais 113 e 114 (peça 8, p. 33 e 36, respectivamente) ; Nota Fiscal 78 (peça 8, p. 29) ; e Notas Fiscais 1108, 1109, 1206, 1207 e 1208 (peça 8, p. 24, 26, 40, 43 e 46, respectivamente) .'
12.	Após analisar as alegações de defesa apresentadas, esta unidade técnica concluiu que os documentos apresentados pela ex-prefeita eram suficientes para atestar a execução física dos itens de infraestrutura de cervejaria coberta e das atrações musicais Santanna e Maciel Melo, restando pendente de comprovação apenas a execução dos serviços de mídia em TV, o que resulta em dano ao erário no valor de R$ 5.980,00 (peças 31-33) . 
13. 	No que tange à execução financeira da avença, considerou não ter sido elidida a irregularidade identificada na contratação dos músicos, uma vez que não foram apresentados os recibos de pagamento assinados pelos próprios artistas ou pelos seus verdadeiros representantes, acarretando um débito de R$ 58.000,00. Assim, considerando a participação da União no convênio, calculou que o valor da dívida a ser cobrada da gestora é de R$ 65.682,00. Por conseguinte, propôs julgar irregulares as contas de Cleide Maria de Souza Oliveira, condená-la ao ressarcimento de débito e ao pagamento de multa fundamentada no art. 57 da Lei 8.443/92.
14.	Divergindo parcialmente desta unidade técnica, o Ministério Público junto ao TCU emitiu Parecer com conclusão nos seguintes termos:
'7. Feito o resumo dos fatos, peço vênias para divergir parcialmente da solução apresentada pela secretaria instrutora. 
8. Recentemente, ao se debruçar sobre casos semelhantes ao que ora se analisa, esta Corte passou a adotar a data da edição da Portaria do Ministério do Turismo 153/2009, de 6/10/2009, como marco a ser avaliado para verificar a partir de que momento é razoável exigir a apresentação de recibos assinados pelos artistas ou por seus representantes legais diretos na prestação de contas de convênios, uma vez que o art. 17, § 2º, do aludido normativo tornou explícita a exigência de tais documentos (Acórdãos 11787/2020, 12494/2020 e 13372/2020, todos da 1ª Câmara) : 
'Art. 17 - (...) § 2º O convenente deverá exigir do contratante dos artistas e/ou bandas e/ou grupos documento comprobatório do efetivo recebimento do cachê por parte dos mesmos, a ser apresentado no ato da prestação de contas.' 
9. Observo que o termo de convênio em questão foi assinado em 9/6/2009, quando a Portaria-MTur 153/2009 ainda não havia sido publicada. Assim, ao aplicar a jurisprudência desta Corte ao caso concreto, reputo que os recibos dos cachês assinados pelas atrações musicais Santanna e Maciel Melo não devem compor o rol de documentos a serem exigidos da responsável para que se ateste o nexo de causalidade entre a verba conveniada e o objeto realizado. 
10. Por conseguinte, entendo que os documentos existentes no feito são suficientes para demonstrar o liame entre os recursos públicos destinados ao pagamento dos cachês e as apresentações realizadas, haja vista a presença de nota fiscal e cheques emitidos para o pagamento da empresa W. Som & Eventos Ltda., as cartas de exclusividade designando a intermediária como representante dos artistas para as datas do evento (peça 8, p. 54 e 55) e extratos bancários da conta específica, razão pela qual o montante de R$ 58.000,00 não deve compor o débito a ser cobrado da ex-prefeita. 
11. No que concerne à não comprovação da execução física dos serviços de mídia em TV, perfilho as conclusões da unidade técnica, no sentido de que a responsável não logrou demonstrar que tais itens foram efetivamente realizados. Dessa forma, é escorreita a proposta de julgar irregulares as contas da gestora, condená-la ao ressarcimento da quantia de R$ 5.980,00, atualizada monetariamente e acrescida de juros de mora, e lhe aplicar a multa prevista no art. 57 da Lei 8.443/92. 
12. Ante o exposto, este representante do Ministério Público de Contas manifesta-se parcialmente de acordo com a proposta de encaminhamento lançada na instrução de peça 31, sugerindo apenas que o débito a ser cobrado corresponda ao valor dos serviços de mídia em TV, no total de R$ 5.980,00, cuja execução física não foi comprovada na prestação de contas do Convênio 394/2009.'
15.	Por meio do Acórdão 2925/2022-TCU-Segunda Câmara (peça 35) , este Tribunal rejeitou as alegações de defesa da responsável e concedeu-lhe novo e improrrogável prazo de quinze dias para que comprovasse o recolhimento do débito apurado nos autos, verbis:  
'9.1. rejeitar parcialmente as alegações de defesa oferecidas por Cleide Maria de Souza Oliveira; 
9.2. fixar o novo e improrrogável prazo de 15 (quinze) dias, nos termos do art. 12, §§ 1º e 2º, da Lei n.º 8.443, de 1992, e do art. 202, §§ 2º e 3º, do RITCU, para que Cleide Maria de Souza Oliveira comprove perante o Tribunal, nos termos do art. 214, III, 'a', do RITCU, o recolhimento do correspondente débito em favor do Tesouro Nacional, com a atualização monetária até o efetivo recolhimento, nos termos da legislação em vigor, sob as seguintes condições:
	Data da ocorrência
	Valor Original (em R$) 

	16/9/2009
	57.582,00'

16.	Ainda que o Ofício 28.809/2022-TCU/Seproc, de 13/6/2022 (peça 39) , não tenha sido recebido, conforme devolução do AR (peça 45) , os procuradores da responsável Cleide Maria de Souza Oliveira apresentaram peça a título de recurso de reconsideração em 17/8/2022 (peça 44) .
17.	Na instrução precedente da Secretaria de Recursos (peça 46) , com o acolhimento pelo titular da unidade técnica (peças 47-48) , propôs-se:
'1. receber o expediente como mera petição e negar seguimento, em razão do não cabimento de recurso de reconsideração em face de decisão que rejeita alegações de defesa e fixa novo e improrrogável prazo para recolhimento do débito, nos termos dos artigos 201, § 1º; 279, caput; e 285, caput do Regimento Interno/TCU; 
2. receber a peça 44 como elementos complementares de defesa, nos termos do art. 279, parágrafo único, do Regimento Interno/TCU e do art. 23, § 2º, da Resolução/TCU 36/95; 
3. encaminhar os autos ao Gabinete do Exmo. Ministro-Relator do Processo, Ministro André Luís de Carvalho, com fundamento no artigo 157, § 4º, do Regimento Interno/TCU; e 
4. à unidade técnica de origem, dar ciência à peticionária e aos órgãos/entidades interessados do teor do despacho que vier a ser adotado.'
18.	O Acórdão 7.153/2022 - TCU - 2ª Câmara (peça 53) , fundamentado no entendimento de que não cabe recurso de decisão que rejeitar alegações de defesa, decidiu receber a peça apresentada como mera petição e encaminhar os autos à esta unidade técnica, para análise dos novos elementos de defesa apresentados pela responsável, sem prejuízo de lhe encaminhar cópia da deliberação.
19.	Em cumprimento, cópia do referido Acórdão foi encaminhada ao procurador da responsável, por meio do Ofício 58.634/2022-TCU/Seproc (peça 55) , conforme Termo de Ciência de Comunicação de 22/11/2022 (peça 56) .
Avaliação da Ocorrência de Prescrição
20.	Em relação à prescrição, o Supremo Tribunal Federal - STF, no Recurso Extraordinário - RE 636.886, fixou a tese, com repercussão geral reconhecida, de que 'é prescritível a pretensão de ressarcimento ao erário fundada em decisão de Tribunal de Contas' (Tema 899) . Posteriormente, o próprio TCU regulamentou o assunto por meio da Resolução TCU 344, de 11/10/2022, publicada em 21/10/2022, à luz do disposto na Lei 9.873/1999, estabelecendo que 'prescrevem em cinco anos as pretensões punitiva e de ressarcimento' nos processos de controle externo, conforme o art. 2º, da referida norma.
21.	Quanto ao termo inicial da contagem do prazo prescricional, o art. 4º prevê o seguinte:
'Art. 4° O prazo de prescrição será contado:
I - da data em que as contas deveriam ter sido prestadas, no caso de omissão de prestação de contas;
II - da data da apresentação da prestação de contas ao órgão competente para a sua análise inicial;
III - do recebimento da denúncia ou da representação pelo Tribunal ou pelos órgãos de controle interno, quanto às apurações decorrentes de processos dessa natureza;
IV - da data do conhecimento da irregularidade ou do dano, quando constatados em fiscalização realizada pelo Tribunal, pelos órgãos de controle interno ou pelo próprio órgão ou entidade da Administração Pública onde ocorrer a irregularidade;
V - do dia em que tiver cessado a permanência ou a continuidade, no caso de irregularidade permanente ou continuada.'
22.	No que se refere às causas de interrupção da prescrição, o art. 5º dispõe:
'Art. 5º A prescrição se interrompe:
I - pela notificação, oitiva, citação ou audiência do responsável, inclusive por edital; 
II - por qualquer ato inequívoco de apuração do fato;
III - por qualquer ato inequívoco de tentativa de solução conciliatória; 
IV - pela decisão condenatória recorrível.
§ 1° A prescrição pode se interromper mais de uma vez por causas distintas ou por uma mesma causa desde que, por sua natureza, seja repetível no curso do processo.
§ 2° Interrompida a prescrição, começa a correr novo prazo a partir do ato interruptivo.
§ 3º Não interrompem a prescrição o pedido e concessão de vista dos autos, emissão de certidões, prestação de informações, juntada de procuração ou subestabelecimento e outros atos de instrução processual de mero seguimento do curso das apurações.'
23.	No caso concreto, o termo inicial da contagem do prazo prescricional ocorreu em 19/11/2009, data da apresentação da prestação de contas ao órgão competente para sua análise inicial.
24.	Ademais, verificam-se, nos presentes autos, os seguintes eventos processuais interruptivos da prescrição, dentre outros, ocorridos na fase externa desta TCE, uma vez que não houve tramitação na fase interna, no âmbito do controle interno do Ministério repassador dos recursos federais:
24.1.	fase interna:
	a) parecer de análise da prestação de contas, em 18/11/2010 (peça 1, p. 71-77) ;
	b) parecer de reanálise da prestação de contas, em 7/11/2013 (peça 1, p. 89-91) ;
	c) ofício da MTur solicitando do município convenente informações complementares, recebido em 21/11/2013 (peça 1, p. 93-94) ;
	d) despacho do MTur para incluir o convenente no cadastro de inadimplentes, em 18/12/2013 (peça 1, p. 95) ;
	e) Nota Técnica de Análise 0061/2014, em 31/1/2014, com proposta de mérito (peça 1, p. 97-103) ;
	f) ofícios do MTur notificando o município convenente e a responsável sobre a reprovação da prestação de contas (peça 1, p. 105-107) , recebidos em 13 e 19/2/2014 (peça 1, p. 109) ;
	g) ofício do município convenente, encaminhando informações complementares, em 26/3/2014 (peça 1, p. 111) ;
	h) ofício do município convenente, solicitando a retirada da inadimplência do ente federativo, em 21/5/2014 (peça 1, p. 113) ;
	i) despacho do MTur para suspender a inadimplência do município de Pesqueira/PE, em 22/5/2014 (peça 1, p. 114) ;
	j) ofícios da MTur notificando o município convenente e a responsável sobre a reprovação da prestação de contas (peça 1, p. 115-116) , recebidos em 26/6/2014 e 7/7/2014 (peça 1, p. 117) ;
	k) Relatório de TCE, em 28/11/2014 (peça 1, p. 130-134) ;
	l) Relatório de Auditoria, Certificado de Auditoria e Parecer do Dirigente do Controle Interno, da CGU, em 13/4/2015 (peça 1, p. 154-159) ;
	m) Pronunciamento Ministerial, em 25/6/2015 (peça 1, p. 164) ;
24.2.	fase externa:
	a) autuação da TCE neste Tribunal, em 3/7/2015;
	b) instrução da então Secex-PE, em 13/6/2016 (peça 4) ;
	c) instrução da então Secex-PE, em 10/3/2017 (peça 12) ;
	d) citação da responsável Cleide Maria de Souza Oliveira, em 23/3/2017 (peças 16-17) ;
	e) despacho da então Secex-PE concedendo à responsável prazo de dilação para apresentar alegações de defesa, em 12/4/2017 (peça 20) ;
	f) despacho do ministro relator concedendo à responsável prazo de dilação de 45 dias, vencendo-se em 10/7/2017, para apresentar alegações de defesa, em 27/6/2017 (peça 24) ;
	g) alegações de defesa de Cleide Maria de Souza Oliveira, em 13/7/2017 (peça 25) ;
	h) elementos adicionais de defesa submetidos extemporaneamente por Cleide Maria de Souza, em 9/12/2019 (peças 26-27) ;
	i) instrução da Secex-TCE, em 2/6/2021 (peça 31) ;
	j) Parecer do Ministério Público junto ao TCU, em 10/7/2021 (peça 34) ;
	k) Acórdão 2925/2022-TCU-Segunda Câmara, em 7/6/2022, que rejeitou as alegações de defesa e fixou novo e improrrogável prazo para o recolhimento do débito (peça 35) ;
	l) Acórdão 7153/2022-TCU-Segunda Câmara, em 1º/11/2022, que recebeu a peça apresentada pela responsável como novos elementos de defesa e restituiu os autos para análise da Secex-TCE (peça 53) ;
25.	Ao se analisar o termo inicial da contagem do prazo de prescrição, bem como a sequência de eventos processuais indicados no item 31 anterior, os quais têm o condão de interromper a fluência do prazo prescricional, nos termos do art. 5º da Resolução TCU n. 344/2022, conclui-se que não houve o transcurso do prazo de 5 (cinco) anos entre cada evento processual e o seguinte. Portanto, levando-se em consideração o entendimento do STF acima mencionado, bem como a vigente regulamentação do Tribunal, não ocorreu, nos autos, a prescrição da pretensão sancionatória e ressarcitória para o TCU.
Avaliação da Prescrição Intercorrente no Âmbito do Tribunal
26.	A RESOLUÇÃO - TCU 344, de 11 de outubro de 2022, estabelece que:
'Art. 8º Incide a prescrição intercorrente se o processo ficar paralisado por mais de três anos, pendente de julgamento ou despacho, sem prejuízo da responsabilidade funcional decorrente da paralisação, se for o caso. 
§ 1° A prescrição intercorrente interrompe-se por qualquer ato que evidencie o andamento regular do processo, excetuando-se pedido e concessão de vista dos autos, emissão de certidões, prestação de informações, juntada de procuração ou subestabelecimento e outros atos que não interfiram de modo relevante no curso das apurações.
§ 2° As causas suspensivas e interruptivas da prescrição principal também suspendem ou interrompem a prescrição intercorrente.'
27.	Levando-se em consideração a vigente regulamentação do Tribunal, bem como os eventos processuais interruptivos da prescrição na fase externa, relacionados no item 25 acima, conclui-se que não houve o transcurso do prazo de 3  (três) anos entre cada evento processual e o seguinte, e consequentemente não ocorreu a prescrição intercorrente.
Prejuízo ao Contraditório e Ampla Defesa
28.	Verifica-se que não houve o transcurso de mais de dez anos desde o fato gerador sem que tenha havido a notificação dos responsáveis pela autoridade administrativa federal competente (art. 6º, inciso II, c/c art. 19 da IN/TCU 71/2012, modificada pela IN/TCU 76/2016) , uma vez que o pagamento não comprovado ocorreu em 16/9/2009, e a responsável foi notificada sobre a irregularidade pela autoridade competente em 13/2/2014 (peça 1, p. 107-109) .
Valor de Constituição da TCE 	
29.	Verifica-se, ainda, que o valor atualizado do débito apurado (sem juros) em 1°/1/2017 é superior ao limite mínimo de R$ 100.000,00, na forma estabelecida conforme os arts. 6º, inciso I, e 19 da IN/TCU 71/2012, modificada pela IN/TCU 76/2016. 
OUTROS DÉBITOS NOS SISTEMAS DO TCU COM OS MESMOS RESPONSÁVEIS
30.	Informa-se que foram encontrados débitos imputáveis aos responsáveis em outros processos em tramitação no Tribunal:
	Responsável
	Processos

	Cleide Maria de Souza Oliveira
	Processo 034.594/2014-0 (TCE, encerrado) , Processo 008.640/2015-7 (TCE, encerrado) ,
Processo 010.865/2015-2 (TCE, encerrado) , Processo 016.251/2015-6 (TCE, encerrado) , 
Processo 020.586/2015-9 (TCE, encerrado) , Processo 029.205/2015-8 (TCE, encerrado) , 
Processo 000.225/2016-9 (TCE, aberto) , Processo 013.675/2016-8 (TCE, encerrado) , 
Processo 013.545/2017-5 (TCE, encerrado) , Processo 020.445/2017-2 (TCE, encerrado) , 
Processo 022.561/2017-0 (CBEX, encerrado, referente ao TC Processo 029.205/2015-8) , 
Processo 023.567/2017-1 (TCE, encerrado) , Processo 034.340/2017-3 (ADS, encerrado) , 
Processo 016.405/2019-6 (CBEX, encerrado, referente ao TC Processo 013.545/2017-5) , 
Processo 016.561/2019-8 (CBEX, encerrado, referente ao TC Processo 013.545/2017-5) , 
Processo 016.014/2020-0 (CBEX, encerrado, referente ao TC Processo 023.567/2017-1) , 
Processo 016.015/2020-7 (CBEX, encerrado, referente ao TC Processo 023.567/2017-1) , 
Processo 004.367/2022-7 (CBEX, encerrado, referente ao TC Processo 016.251/2015-6) , 
Processo 004.369/2022-0 (CBEX, encerrado, referente ao TC Processo 016.251/2015-6) , 
Processo 006.031/2022-6 (CBEX, encerrado, referente ao TC Processo 020.445/2017-2) 

31.	A tomada de contas especial está, assim, devidamente constituída e em condição de ser instruída.
EXAME TÉCNICO
32.	Preliminarmente, transcreve-se a seguir, por oportuno, pois retrata a última e consolidada análise deste Tribunal antes da peça com os novos elementos de defesa, o Voto (peça 36) condutor do Acórdão 2925/2022-TCU-Segunda Câmara (peça 35) :
	'Trata-se de tomada de contas especial instaurada pelo Ministério do Turismo (MTur) em desfavor de Cleide Maria de Souza Oliveira, como então prefeita de Pesqueira - PE (gestão: 2009-2012) , diante da impugnação dos dispêndios inerentes ao Convênio n.º 394/2009 destinado à realização do projeto intitulado como 'Festa de São João' sob o valor original de R$ 110.000,00 pelo aporte de R$ 100.000,00 em recursos federais e R$ 10.000,00 em recursos da contrapartida, tendo a vigência do ajuste sido estipulada para o período de 9/6 a 23/10/2009.
2.	Como visto, a partir do Relatório de Tomada de Contas Especial n.º 653/2014 (Peça 1, p. 130-134) , o tomador de contas assinalou a anunciada responsabilidade em desfavor de Cleide Maria de Souza Oliveira pelo dano ao erário sob o valor original de R$ 100.000,00 diante da impugnação das despesas incorridas com os recursos federais destinados ao aludido projeto.
3.	Por esse ângulo, no âmbito do TCU, a então Secex-PE passou a promover a citação da aludida responsável para apresentar as suas alegações de defesa ou recolher o correspondente débito em face da não comprovação da execução dos itens de serviço em infraestrutura de cervejaria coberta, atrações musicais (Santanna e Maciel Melo) e inserção de mídia na TV local, com a falha na contratação dos artistas por inexigibilidade diante da ausência do contrato de exclusividade junto ao suposto empresário, além da não apresentação de notas fiscais e recibos em nome das bandas, com a assinatura pelos seus representantes legais ou pelos seus empresários exclusivos, impedindo, desse modo, o estabelecimento do nexo causal entre as despesas efetuadas com os recursos recebidos e a execução financeira do objeto pactuado.
4.	De toda sorte, por intermédio do seu representante legal, Cleide Maria de Souza Oliveira apresentou, em suma, as seguintes alegações de defesa: (a) o objeto pactuado teria sido executado em conformidade com o plano de trabalho previsto; (b) a contratação por inexigibilidade de licitação não seria irregular, já que envolveria os artistas consagrados pelo meio musical, nos termos do art. 25, III, da Lei n.º 8.666, de 1993; e (c) a apresentação adicional da documentação teria sido feita por meio de contratos, fotografias, declaração de gratuidade do evento, cartas de exclusividade, notas fiscais, extratos bancários, entre outros documentos, buscando comprovar a efetiva realização do aludido evento.
5.	De todo modo, após a análise final do feito, a Secex-TCE propôs a irregularidade das contas de Cleide Maria de Souza Oliveira para condená-la ao pagamento do débito sob o valor original de R$ 65.682,00, além de lhe aplicar a multa prevista no art. 57 da Lei n.º 8.443, de 1992.
6.	Por seu turno, o Parquet especial manifestou a sua parcial anuência à aludida proposta da unidade técnica, tendo destacado, todavia, que o referido Convênio n.º 394/2009 seria anterior à Portaria MTur n.º 153, de 2009 e, por esse ângulo, o débito ficaria supostamente restrito aos itens de serviço sem a necessária comprovação sobre a execução física do ajuste em face, por exemplo, da aludida ausência da mídia na TV.
7.	O TCU pode incorporar o parecer da unidade técnica a estas razões de decidir, sem prejuízo, todavia, de, no presente momento, promover a prévia fixação do novo e improrrogável prazo para o recolhimento do correspondente débito em prol da aludida responsável.
8.	Eis que, como assinalado pela Secex-TCE, subsistiria a falta de efetiva comprovação sobre a boa e regular aplicação dos recursos federais repassados, a despeito da eventual execução física do objeto pactuado ter sido parcialmente comprovada, a partir da apresentação de documentos sobre a realização dos itens de serviço em infraestrutura do evento e apresentação dos artistas musicais (Santanna e Maciel Melo) , além da declaração sobre a gratuidade do evento e dos atestados de autoridades policiais sobre a realização da aludida 'Festa de São João'.
9.	Ocorre, todavia, que não teria sido adequada e efetivamente comprovada a execução do item de serviço em mídia na TV local em função, aí, da ausência de encaminhamento da cópia do material de divulgação e da declaração do veículo televisivo, com a assinatura pela emissora, tendo o aludido item de serviço sido alvo, inclusive, da ressalva apontada no Parecer de Reanálise n.º 1052/2013 do MTur (Peça 1, p. 89-92) e da reprovação pela Nota Técnica n.º 061/2014 (Peça 1, p. 97-104) .
10.	Não fosse o bastante, também subsistiria a indevida contratação direta da W. Som e Eventos Whênio Thiago Alencar dos Santos pela malsinada inexigibilidade de licitação em dissonância com o art. 25, III, da Lei n.º 8.666, de 1993, resultando na ausência de efetiva comprovação sobre os valores pagos no evento, além de não ter sido comprovado o direito de exclusividade sobre os correspondentes artistas, nem demonstrado, tampouco, que os valores pagos à referida empresa intermediária corresponderiam aos efetivamente pagos aos artistas, e, assim, restou evidenciada a ausência do nexo causal entre aludidos recursos federais aportados e os supostos dispêndios incorridos no ajuste, resultando na subsistência, então, do consequente dano ao erário.
11.	Por essa linha, em plena consonância com os outros casos semelhantes já julgados pelo TCU, subsistiriam as falhas nos supostos dispêndios incorridos em favor da aludida empresa intermediária, com a evidente violação à exigência prevista pelo Parágrafo Primeiro da Cláusula Sétima do termo de convênio, ao estabelecer que os pagamentos efetuados com os recursos federais no convênio deveriam promover a efetiva identificação do beneficiário final ante a obrigatoriedade de depósito na sua conta bancária (Peça 8, p. 112) .
12.	Bem se lembra, nesse ponto, que, ao responder à consulta sobre a exigência dos aludidos contratos de exclusividade, o Plenário do TCU prolatou o Acórdão 1.435/2017 pela seguinte linha:
' (...) 9.2. responder ao consulente que:
9.2.1. a apresentação apenas de autorização/atesto/carta de exclusividade que confere exclusividade ao empresário do artista somente para o (s) dia (s) correspondente (s) à apresentação deste, sendo ainda restrita à localidade do evento, não atende aos pressupostos do art. 25, inciso III, da Lei 8.666/1993, representando impropriedade na execução do convênio;
9.2.2. do mesmo modo, contrariam o sobredito dispositivo legal as situações de contrato de exclusividade - entre o artista/banda e o empresário - apresentado sem registro em cartório, bem como de não apresentação, pelo convenente, do próprio contrato de exclusividade;
9.2.3. tais situações, no entanto, podem não ensejar, por si sós, o julgamento pela irregularidade das contas tampouco a condenação em débito do (s) responsável (is) , a partir das circunstâncias inerentes a cada caso concreto, uma vez que a existência de dano aos cofres públicos, a ser comprovada mediante instauração da devida tomada de contas especial, tende a se evidenciar em cada caso, entre outras questões, quando:
9.2.3.1. houver indícios de inexecução do evento objeto do convênio; ou
9.2.3.2. não for possível comprovar o nexo de causalidade, ou seja, que os pagamentos tenham sido recebidos pelo artista ou por seu representante devidamente habilitado, seja detentor de contrato de exclusividade, portador de instrumento de procuração ou carta de exclusividade, devidamente registrados em cartório.'
13.	De igual sorte, em sintonia, entre outros, com os Acórdãos 1.194/2009 e 3.991/2015, da 1ª Câmara, os Acórdãos 27/2004, 6.235/2013 e 3.223/2017, da 2ª Câmara, e os Acórdãos 11/1997 e 997/2015, do Plenário, a jurisprudência do TCU estaria firmada no sentido da pessoal responsabilidade do gestor pela comprovação da boa e regular aplicação dos recursos federais, submetendo todo aquele que administra os recursos públicos ao dever de demonstrar o correto emprego dos valores federais, nos termos do art. 70, parágrafo único, da Constituição de 1988 e do art. 93 do Decreto-Lei n.º 200, de 1967.
14.	Por esse ângulo, diante da não comprovação do nexo causal entre os valores federais repassados e os dispêndios supostamente incorridos no aludido convênio, a ausência de elementos suficientes para demonstrar a boa e regular aplicação dos aludidos recursos federais resultou na confirmação da presunção legal de dano ao erário a partir da irregular aplicação de recursos federais destinados ao aludido projeto e, assim, subsistiria a responsabilidade de Cleide Maria de Souza Oliveira sobre o correspondente débito.
15.	Importante registrar, nesse ponto, que, como indicado no item 34 do parecer da unidade técnica (Peça 31) , o aludido débito decorre da ausência de efetiva comprovação dos dispêndios no item de serviço em mídia na TV local, com o pagamento para a JAK Criações de Artes e Comunicações Ltda. - ME (Nota Fiscal n.º 78 sob o valor de R$ 5.980,00 à Peça 25, p. 112) , e no item de serviço para a contratação das atrações musicais (Santanna e Maciel Melo) , com o pagamento em favor da aludida empresa intermediária (W. Som e Eventos Whênio Thiago Alencar dos Santos pelas Notas Fiscais n.º 113 e n.º 114 sob os valores de R$ 30.000,00 e R$ 28.000,00, respectivamente, à Peça 25, p. 114 e 118) , de tal sorte, assim, que, a partir da exclusão da contrapartida, o valor total do débito em R$ 63.980,00 deveria ser reduzido para o valor de R$ 57.582,00, e não de R$ 65.682,00 como indicado no item 39 do parecer da unidade técnica; devendo ser anotado o presente agradecimento ao Exmo. Sr. Procurador do MPTCU Júlio Marcelo pela sugestão apresentada ao Ministro-Relator para a explicitação desse cálculo.
16.	Ocorre, então, que, como a falta de comprovação da boa e regular aplicação dos aludidos recursos federais estaria mais voltada a irregularidade na execução financeira do ajuste sob esse valor de R$ 57.582,00, sobressairia a plausibilidade de, no presente momento, o TCU promover a fixação do novo e improrrogável prazo para o recolhimento do correspondente débito, diante da ausência de eventual má-fé por parte da aludida responsável no presente processo.
17.	Não subsistiria, de todo modo, a eventual necessidade de promover o retorno do presente processo para buscar a citação de outros eventuais responsáveis, estando esse entendimento, aliás, em plena sintonia com a jurisprudência fixada pelo TCU a partir, por exemplo, dos Acórdãos 4.002/2020 e 5.297/2013, da 2ª Câmara, e dos Acórdãos 1.170/2017 e 1.223/2015, do Plenário, já que a ausência dessa nova citação não resultaria em prejuízo à defesa da atual responsável, não só porque o presente processo já estaria em plenas condições de efetivo julgamento pelo TCU, mas também porque a solidariedade passiva seria legalmente erigida em favor do ente estatal credor, e não das eventuais pessoas privadas devedoras, podendo, se for o caso, a atual condenada ajuizar a superveniente ação regressiva em desfavor de outros eventuais responsáveis supostamente coobrigados.
18.	Diante, portanto, dos elementos de convicção até aqui obtidos neste processo, o TCU pode passar a promover, no presente momento, a fixação do novo e improrrogável prazo para o recolhimento do correspondente débito sob o valor original de R$ 57.582,00 por Cleide Maria de Souza Oliveira.
Ante o exposto, ao destacar o aludido agradecimento ao Exmo. Sr. Procurador do MPTCU Júlio Marcelo de Oliveira pela sugestão apresentada em prol da melhor explicitação do cálculo para o correspondente débito, pugno pela prolação do Acórdão ora submetido a este Colegiado.'
33.	Passa-se a seguir a descrever os novos elementos de defesa apresentados pelo responsável (peça 44) , seguidos das respectivas análises.
Novos elementos de defesa (peça 44) 
34.	Preliminarmente, registre-se que a alegação de que o objeto do convênio foi inteiramente cumprido e devidamente comprovado quando da prestação de contas já foi apresentada nas defesas de 6/7/2017 (peça 25) e 9/12/2019 (peças 26-27) , e foi devidamente analisada na instrução desta unidade técnica (peças 31-33) , no Parecer do Ministério Público (peça 34) e no Voto condutor do Acórdão 2925/2022-TCU-Segunda Câmara (peça 35) .
35.	Quanto à alegação de que a exigência de apresentar recibos, da Portaria 153/2009, de 6/10/2009, somente se tornou obrigatória a partir deste normativo, ela foi originalmente defendida pelo MPTCU no Parecer à peça 34. Com este entendimento, os documentos existentes no feito seriam suficientes para demonstrar o liame entre os recursos públicos destinados ao pagamento dos cachês e as apresentações realizadas, o que excluiria o débito correspondente no montante de R$ 58.000,00. Entretanto, esta tese foi devidamente analisada e não foi acolhida pelo Ministro Relator, conforme expôs em seu Voto (peça 35) , que manteve o débito. 
36.	A nova defesa reconhece o débito histórico de R$ 5.980,00, referente ao valor pago por serviços de mídia em TV, que também foi confirmado pelas análises uniformes da unidade técnica, do MPTCU e do Ministro Relator.
37.	De elemento novo, portanto, somente remanesceu a alegação de que houve a prescrição quinquenária da pretensão punitiva e ressarcitória deste Tribunal, pois teria decorrido mais de 6 (seis) anos entre o prazo limite para apresentação da prestação de contas - 23/11/2009, e a determinação da notificação da responsável em 24/2/2017.
Análise
38.	A alegação da prescrição não merece guarida, pois conforme avaliação da ocorrência da prescrição expendida nos itens 21 a 28 desta instrução, entre os atos referidos pela responsável, ocorreram diversos eventos que interromperam a prescrição (v. alíneas 'a' a 'm' do item 24.1, na fase interna; e alíneas 'a' a 'c' do item 24.2, na fase externa) .
38.1 A conclusão da percuciente análise de todos os eventos interruptivos é de que não ocorreram as prescrições principal e intercorrente."
2.	Diante do exposto, a AudTCE, em pareceres concordantes, sugere rejeitar as alegações de defesa da Sra. Cleide Maria de Souza Oliveira e julgar irregulares as suas contas, condenando-a ao pagamento do débito no valor original de R$ 57.582,00 e aplicando-lhe, ainda, a multa do art. 57 da Lei 8.443/1992, dentre outras providências de praxe (peças 59, 60 e 61) .
3.	O Ministério Público junto ao TCU, representado pelo Subprocurador-Geral Paulo Soares Bugarin, manifestou-se nos seguintes termos (peça 62) :
	'Trata-se de tomada de contas especial instaurada pelo Ministério do Turismo (MTur) em desfavor da Sra. Cleide Maria de Souza Oliveira, prefeita de Pesqueira/PE na gestão 2009-2012, em razão da não aprovação das despesas realizadas no âmbito do Convênio 394/2009, que tinha como objeto a realização de evento intitulado 'Festa de São João'. 
Por meio do Acórdão 2925/2022-TCU-Segunda Câmara (peça 35) , este Tribunal rejeitou as alegações de defesa apresentadas pela responsável e lhe concedeu novo e improrrogável prazo de quinze dias para que comprovasse o recolhimento do débito apurado nos autos, no valor histórico de R$ 57.582,00.
Irresignada com a decisão, a ex-gestora apresentou peça intitulada 'recurso de reconsideração', a qual foi recebida como mera petição pelo Acórdão 7153/2022-TCU-Segunda Câmara, haja vista não caber recurso de reconsideração em face de decisão que rejeita alegações de defesa e estabelece novo prazo para o pagamento de débito. Na ocasião, os documentos protocolados pela ex-prefeita foram encaminhados para exame da unidade técnica.
Nesta etapa processual, a SecexTCE verificou que os novos elementos de defesa apresentados pela agente não são hábeis a desconstituir o débito apontado por este TCU e, uma vez que a dívida não foi paga no prazo fixado e não ocorreu a prescrição neste caso, apresentou proposta para julgar irregulares as contas da Sra. Cleide Maria de Souza Oliveira, condená-la ao ressarcimento de prejuízo no valor de R$ 57.582,00 e ao pagamento de multa fundamentada no art. 57 da Lei 8.443/92.
Com as vênias de estilo por divergir parcialmente da proposta sugerida pela secretaria instrutora, ratifico o posicionamento exarado no pronunciamento de peça 34, cujos termos peço licença para reproduzir a seguir:
'8.	Recentemente, ao se debruçar sobre casos semelhantes ao que ora se analisa, esta Corte passou a adotar a data da edição da Portaria do Ministério do Turismo 153/2009, de 6/10/2009, como marco a ser avaliado para verificar a partir de que momento é razoável exigir a apresentação de recibos assinados pelos artistas ou por seus representantes legais diretos na prestação de contas de convênios, uma vez que o art. 17, § 2º, do aludido normativo tornou explícita a exigência de tais documentos (Acórdãos 11787/2020, 12494/2020 e 13372/2020, todos da 1ª Câmara) :
'Art. 17 - (...) § 2º O convenente deverá exigir do contratante dos artistas e/ou bandas e/ou grupos documento comprobatório do efetivo recebimento do cachê por parte dos mesmos, a ser apresentado no ato da prestação de contas.'
9.	Observo que o termo de convênio em questão foi assinado em 9/6/2009, quando a Portaria-MTur 153/2009 ainda não havia sido publicada. Assim, ao aplicar a jurisprudência desta Corte ao caso concreto, reputo que os recibos dos cachês assinados pelas atrações musicais Santanna e Maciel Melo não devem compor o rol de documentos a serem exigidos da responsável para que se ateste o nexo de causalidade entre a verba conveniada e o objeto realizado.
10.	Por conseguinte, entendo que os documentos existentes no feito são suficientes para demonstrar o liame entre os recursos públicos destinados ao pagamento dos cachês e as apresentações realizadas, haja vista a presença de nota fiscal e cheques emitidos para o pagamento da empresa W. Som & Eventos Ltda., as cartas de exclusividade designando a intermediária como representante dos artistas para as datas do evento (peça 8, p. 54 e 55) e extratos bancários da conta específica, razão pela qual o montante de R$ 58.000,00 não deve compor o débito a ser cobrado da ex-prefeita.
11.	No que concerne à não comprovação da execução física dos serviços de mídia em TV, perfilho as conclusões da unidade técnica, no sentido de que a responsável não logrou demonstrar que tais itens foram efetivamente realizados. Dessa forma, é escorreita a proposta de julgar irregulares as contas da gestora, condená-la ao ressarcimento da quantia de R$ 5.980,00, atualizada monetariamente e acrescida de juros de mora, e lhe aplicar a multa prevista no art. 57 da Lei 8.443/92.'.
4.	À luz das ponderações retro, o MP/TCU concorda, parcialmente com a proposta da Unidade Técnica, sugerindo apenas que o débito a ser cobrado corresponda ao valor dos serviços de mídia em TV, no total de R$ 5.980,00, cuja execução física não foi comprovada na prestação de contas do Convênio 394/2009 (peça 62) . 
	É o Relatório.

Luís Alberto Gallindo Martins (20189/OAB-PE).

Subprocurador-Geral Paulo Soares Bugarin.

TOMADA DE CONTAS ESPECIAL. REALIZAÇÃO DE EVENTO. REJEIÇÃO DAS ALEGAÇÕES DE DEFESA E FIXAÇÃO DE NOVO PRAZO PARA RECOLHIMENTO DA DÍVIDA. SUPERVENIÊNCIA DA RESOLUÇÃO/TCU 344/2022. CONSTATAÇÃO DA OCORRÊNCIA DA PRESCRIÇÃO INTERCORRENTE. ARQUIVAMENTO. CIÊNCIA.

TOMADA DE CONTAS ESPECIAL (TCE)

Unidade de Auditoria Especializada em Tomada de Contas Especial (AudTCE).

Trago à apreciação deste Colegiado a Tomada de Contas Especial instaurada pelo Ministério do Turismo (MTur) em desfavor da Sra. Cleide Maria de Souza Oliveira, então prefeita de Pesqueira/PE (gestão 2009/2012) , diante da impugnação dos dispêndios referentes à execução do Convênio 394/2009, cujo objeto era a realização do projeto intitulado como "Festa de São João", no valor original de R$ 110.000,00, dos quais R$ 100.000,00 de origem federal, e com sua vigência estabelecida entre 9/6 a 23/10/2009.
2.	Conforme visto no Relatório precedente, em fase pretérita, o Tribunal apreciou o presente feito sob a relatoria do Ministro-Substituto André de Carvalho, prolatando o Acórdão 2925/2022-TCU-Segunda Câmara, por meio do qual foram rejeitadas as alegações de defesa da responsável e fixado novo e improrrogável prazo para a comprovação do recolhimento do débito (peça 35) .
3.	Posteriormente à referida deliberação, a responsável apresentou manifestação intitulada de "recurso de reconsideração" (peça 44) , a qual foi recebida por esta Corte como novos elementos de defesa, com o subsequente encaminhamento dos autos à então Secretaria de Controle Externo de Tomada de Contas Especial, atual Unidade de Auditoria Especializada em Tomada de Contas Especial (AudTCE) , para análise de tais elementos (Acórdão 7153/2022-TCU-Segunda Câmara, Min. Subst. Marcos Bemquerer) .
4.	Nesta oportunidade, a AudTCE historia o feito e ressalta que, a título de elemento novo, a responsável questiona apenas a prescrição, tema sobre o qual a unidade especializada tece considerações à luz da nova Resolução/TCU 344/2022, para concluir, ao final, pela sua não ocorrência, manifestando-se pela irregularidade das contas da Responsável e pela sua condenação à integralidade do débito que lhe foi imputado.
5.	O Ministério Público junto ao TCU, representado pelo Subprocurador-Geral Paulo Soares Bugarin, de seu turno, diverge do entendimento supra, por considerar atestada, segundo a jurisprudência mais recente desta Casa, a execução do evento, bem como o nexo de causalidade entre documentos existentes no feito e os recursos públicos destinados ao pagamento dos cachês e as apresentações realizadas, levando-o a propor a exclusão do débito de R$ 58.000,00 em valores originais, sem prejuízo da condenação da Sra. Cleide Maria de Souza Oliveira pelo valor remanescente não comprovado (R$ 5.980,00) .
6.	Com as devidas vênias das instâncias pareceristas, ao compulsar atentamente os autos e analisá-lo sob a lupa da prescrição, nos moldes em que estatuída pela novel Resolução 344/2022, constato a ocorrência da prescrição intercorrente.
7.	Com efeito, entre a prolação do Despacho do então relator do feito, Ministro-Substituto André de Carvalho, em 27/6/2017 (peça 24) , e a instrução da Unidade Técnica de 2/6/2021 (peça 31) , o feito não recebeu qualquer impulso oficial por parte do Tribunal, apto a movimentar o processo para o seu desfecho, de modo a afastar a inércia administrativa combatida pela chamada prescrição intercorrente.
8.	Ademais, considero que as manifestações extemporâneas da responsável em 2017 e 2019 (peças 25, 26 e 27) , além de não importarem em atos administrativos praticados pelo órgão público impulsionando o processo para seu fim, capazes de caracterizar o impulso oficial do processo, não são suficientes para justificar a absoluta paralisação do feito por quase 4 (quatro) anos, como ocorreu na espécie, pois em nada tumultuaram a instrução processual, a qual permaneceu absolutamente inerte.
9.	Após o impulso processual por meio do despacho a que aludi acima, o feito quedou-se paralisado até 10/12/2020, ocasião em que foi juntado aos autos o demonstrativo de débito que compõe a peça 28, documento esse incapaz de caracterizar o andamento regular do processo, uma vez que mera certificação do montante da dívida atualizada, portanto não interruptivo da prescrição. Registre-se que naquela ocasião já haviam transcorrido mais de 3 (três) anos do último ato administrativo público no processo, o mencionado Despacho do Relator, de 27/6/2017 (peça 24) , de sorte que a prescrição intercorrente já estava caracterizada.
10.	Em seguida, em 7/1/2021, houve o sorteio de membro do Ministério Público designado para atuar (peça 29) e, em 2/6/2021, a emissão de outro demonstrativo de débito (peça 30) , atos esses também inaptos a interromper a marcha prescricional. Imediatamente a esses, segue-se a instrução da então SecexTCE (peça 31) , em 2/6/2021, este último, sim, ato idôneo para movimentar o processo rumo ao seu deslinde e, portanto, interruptivo da prescrição intercorrente.
11.	Conforme se percebe dos andamentos processuais acima explicitados, tem-se por configurada a sua paralisação para fins da caracterização da prescrição intercorrente, nos termos do art. 8º da novel Resolução TCU 344/2022, cujo teor transcrevo a seguir:
"Art. 8º Incide a prescrição intercorrente se o processo ficar paralisado por mais de três anos, pendente de julgamento ou despacho, sem prejuízo da responsabilidade funcional decorrente da paralisação, se for o caso.
§ 1° A prescrição intercorrente interrompe-se por qualquer ato que evidencie o andamento regular do processo, excetuando-se pedido e concessão de vista dos autos, emissão de certidões, prestação de informações, juntada de procuração ou subestabelecimento e outros atos que não interfiram de modo relevante no curso das apurações.
§ 2° As causas impeditivas, suspensivas e interruptivas da prescrição principal também impedem, suspendem ou interrompem a prescrição intercorrente."
12.	A movimentação causada pela parte e as seguintes, de sorteio de membro do MP/TCU para atuar e de emissão de demonstrativo de débito, como dito acima, não se prestam a caracterizar o impulso oficial interruptivo da prescrição intercorrente, por não materializar a atuação administrativa finalística, destinada a impulsionar o processo ao seu desfecho. Nesse sentido, calha trazer à baila trecho do Voto condutor do Acórdão 2486/2022-TCU-Plenário (relator Ministro Antônio Anastasia) :
"12. Em que pese essa conclusão, ao verificar o andamento processual, observo ter havido um lapso temporal superior aos três anos estabelecidos na resolução para que seja reconhecida a prescrição intercorrente. O art. 8º da Resolução TCU 344/2022 trata do assunto:
'Art. 8º Incide a prescrição intercorrente se o processo ficar paralisado por mais de três anos, pendente de julgamento ou despacho, sem prejuízo da responsabilidade funcional decorrente da paralisação, se for o caso.
§ 1° A prescrição intercorrente interrompe-se por qualquer ato que evidencie o andamento regular do processo, excetuando-se pedido e concessão de vista dos autos, emissão de certidões, prestação de informações, juntada de procuração ou subestabelecimento e outros atos que não interfiram de modo relevante no curso das apurações.
§ 2° As causas impeditivas, suspensivas e interruptivas da prescrição principal também impedem, suspendem ou interrompem a prescrição intercorrente.'
13. A respeito dessa questão, há de se observar, preliminarmente, que a prescrição é um instituto jurídico relativo à inércia do titular de determinada pretensão. Desse modo, em nossos processos, os atos de movimentação processual aptos a interferir na contagem da prescrição intercorrente devem ser os realizados por este Tribunal, pelos órgãos de controle ou mesmo pela própria unidade da Administração Pública onde ocorreu a irregularidade.
14. Partindo dessa premissa e das novas regras criadas com a edição da resolução, extraio dos autos que, em 31/10/2011 (Aviso de Recebimento de peça 34) , o ora embargante foi notificado, por meio do Ofício 1886/2011-TCU/SECEX-4 (peça 17) , acerca do já mencionado Acórdão 8642/2011-TCU-Segunda Câmara, que julgou irregulares as contas do responsável e o condenou em débito e multa.
15. É relevante notar que os documentos que sucederam a essa notificação (peças 35 a 52) consistem em: (a) notificações de outros responsáveis e interessados; (b) pedidos e concessões de vista e/ou cópia dos autos; (c) pedido de adiamento de julgamento pelo ora embargante (sem fundamentação e sem a resposta do então relator) ; (d) solicitação de informações pelo Ministério Público; e (e) juntada de subestabelecimento para novos advogados.
16. Nenhum desses atos representa óbice ao transcurso da contagem dos três anos para que se conclua pela prescrição intercorrente. Além de um ato de autoria do próprio responsável, as demais movimentações estão expressamente excetuadas no art. 8º, § 1º, da Resolução TCU 344/2022, transcrito acima: '...excetuando-se pedido e concessão de vista dos autos, emissão de certidões, prestação de informações, juntada de procuração ou subestabelecimento...'.
17. É oportuno registrar também que, naquele interregno, não houve o trânsito em julgado quanto ao responsável, porque este apresentou embargos de declaração em face do Acórdão 8642/2011-TCU-Segunda Câmara, dentro do prazo legal, em 14/10/2011 (peça 29) , antes mesmo de sua notificação.
18. Assim, noto que, da notificação do ora embargante, em 31/10/2011, até o proferimento do Acórdão 3294/2016-TCU-Segunda Câmara (peça 53) , de 8/3/2016, mediante o qual foram rejeitados os citados embargos opostos ao acórdão original, houve o decurso de mais de três anos, sem que houvesse ato algum que impedisse a conclusão de que o processo ficou paralisado.
19. Diante disso, há de se reconhecer a ocorrência da prescrição intercorrente prevista no art. 8º, § 1º, da Resolução TCU 344/2022. Por esse motivo, o processo deve ser arquivado com base no do art. 11 do mesmo normativo ('Reconhecida pelo Tribunal a prescrição da pretensão punitiva e da pretensão ressarcitória em relação à totalidade das irregularidades, o processo deverá ser arquivado...) '." (grifos acrescidos) 
13.	Como bem pontuou o Ministro Anastasia no precedente supra, a mera existência de atos processuais não é suficiente para descaracterizar a incidência da prescrição intercorrente, visto que alguns deles são praticados pelas partes, sendo a resposta da Administração insuficiente para caracterizar movimentação tendente a encaminhar o processo para seu deslinde. Em sintonia com esse entendimento, o Judiciário também tem-se pronunciado nesse sentido, conforme se depreende da ementa a seguir transcrita, representativa da jurisprudência de nossos Tribunais Regionais Federais:
"PROCESSUAL CIVIL E TRIBUTÁRIO. NULIDADE. INOCORRÊNCIA. EXECUÇÃO FISCAL. IBAMA. MULTA AMBIENTAL. PROCESSO ADMINISTRATIVO PARALISADO POR PRAZO SUPERIOR A TRÊS ANOS. PRESCRIÇÃO INTERCORRENTE. OCORRÊNCIA. (...) 4. Nos termos do § 1º do art. 1º da Lei nº 9.873/1999: Incide a prescrição no procedimento administrativo paralisado por mais de três anos, pendente de julgamento ou despacho, cujos autos serão arquivados de ofício ou mediante requerimento da parte interessada, sem prejuízo da apuração da responsabilidade funcional decorrente da paralisação, se for o caso. 5. A movimentação processual constituída de meros despachos e encaminhamentos a setores distintos do órgão administrativo não representa ato inequívoco que apure o ato infracional, capaz de interromper a prescrição (art. 2º, II da Lei nº 9.873/1999) . 6. Nesse sentido: Nos termos do § 1º do art. 1º da Lei 9.873/1999, incide a prescrição no procedimento administrativo paralisado por mais de três anos, pendente de julgamento ou despacho. [...] A pendência de julgamento ou despacho, para ser dirimida, requer a movimentação do feito, que importe em apuração do fato infracional, com a finalidade de se chegar à solução do processo administrativo. Meros atos de encaminhamento não se prestam a interromper a contagem do prazo prescricional (art. 2º da Lei 9.873/1999) [...] (TRF1, AC 00310581020114013900, Rel. Desembargadora Federal Maria do Carmo Cardoso, Oitava Turma, e-DJF1 de20/10/2017) . (...) ." (processo 0002422-51.2003.4.01.3500, 24225120034013500, Apelação Civel, Relator Juiz Convocado Roberto Carlos de Oliveira, Tribunal Regional Federal da 1ª Região, Sétima Turma, Pje 1°/9/2022) .
14.	Com essas considerações, peço vênias aos pareceres antecedentes para reconhecer, em concreto, a ocorrência da prescrição intercorrente, sendo imperioso o arquivamento desta TCE, nos termos do art. 11 da Resolução/TCU 344/2022.
	Ante o exposto, voto por que seja adotada a deliberação que ora submeto a este Colegiado.
T.C.U., Sala das Sessões, em 28 de fevereiro de 2023.
MARCOS BEMQUERER COSTA 
Relator